臺灣臺中地方法院民事判決
                                    111年度簡上字第160號
上  訴  人  吳米令  
            陳文達  
上二人共同
訴訟代理人  林易佑律師
被  上訴人  劉維長  
訴訟代理人  黃國偉律師
複  代理人  鄭天晴律師
上列當事人間請求確認通行權存在事件，上訴人對於民國111年1
月21日本院豐原簡易庭110年度豐簡字第468號第一審判決提起上
訴，本院於民國111年7月1日辯論終結，判決如下：
    主      文
原判決廢棄。
被上訴人在第一審簡易之訴駁回。
第一、二審訴訟費用由被上訴人負擔。
    事實及理由
一、被上訴人主張：
（一）坐落臺中市○○區○○段000地號土地（下稱系爭土地）為被
      上訴人所有，系爭土地因與豐洲路間隔有同段610、609地
      號土地，而未與豐洲路相鄰，其中610地號土地與豐洲路
      相鄰之寬度為1.97米，系爭土地雖得經由610地號土地通
      行至豐洲路，惟因通行寬度不足，致系爭土地無法為通常
      使用。況系爭土地之使用分區為農業區，可作農舍、倉儲
      設備及耕種之用，除須斟酌有以卡車及農用機具載運種苗
      、肥料之需求，通行道路須比車輛、農用機具稍寬，始能
      兼顧通行實益及安全性，故系爭土地應屬「雖有道路可通
      至公路，但其聯絡並不適宜」之袋地。又被上訴人自民國
      96年間買受系爭土地後，均係經由如附圖所示之路線通行
      至豐洲路。
（二）原臺中市○○區○○段000地號母地係於94年6月間分割成同段
      615、611、610地號土地，而原615地號母地與豐洲路間即
      隔有同段609、614地號土地，與豐洲路相鄰部分其寬度僅
      1.97米（即分割後之610地號土地部分），尚不足供通常
      使用，是系爭土地於分割前即與豐洲路無適宜聯絡，並非
      因分割行為所致，自與民法第789條第1項之要件不符。此
      外，自附圖及註3所載可知，614地號土地為一狹長土地，
      且在道路邊溝以外，不屬於豐洲路範圍，又614地號土地
      以南均為私人土地，故依現況而論，在社會一般通念皆無
      從認定614地號土地為可供公眾通行之「道路」；且原審
      亦認定614地號土地之現況僅供615地號土地之「特定人」
      通行，故614地號土地既非「供公眾通行」之道路，則原6
      15地號母地即屬袋地。
（三）如附圖所示之通行路線，係對周圍地損害較小之路線，蓋
      因同段614、610地號土地相鄰之部分，寬度甚窄，其上有
      植栽作物、旁有水溝，且車輛須自610地號土地斜切至614
      地號土地，無法直線通行，會占用部分615地號土地，反
      觀如附圖所示之路線及寬度，客觀上既可行，亦為連接豐
      洲路之最短直線距離，被上訴人無須經過不同所有人之多
      筆土地，而對周圍地損害較小。綜上，被上訴人爰依民法
      第787條袋地通行權、民法第767條物上請求權之法律關係
      及本於所有權之作用，提起本件訴訟，並聲明：⑴確認被
      上訴人就上訴人所有坐落臺中市○○區○○段000地號土地如
      附圖編號A部分面積0.1平方公尺之土地，有通行權存在；
      ⑵上訴人應容忍被上訴人於前項土地上通行，不得有設置
      障礙物或為任何妨礙原告通行之行為。
二、上訴人抗辯：
（一）被上訴人自承其購買同前段610、610-1地號空地（持分各
      4/12）係作為路地使用，且其他共有人亦願意讓其通行，
      而610地號土地直接面臨豐洲路，臨路寬度達1.97米，應
      認已足堪通行出入之用，故被上訴人所有之系爭土地尚非
      屬不通公路之袋地。
（二）又被上訴人所有之系爭土地與同段610、615地號土地，係
      於94年間自615地號母地（即重測前下溪洲段後寮小段424
      地號土地）分割而來，數十年來均係經由同段614地號國
      有地連接豐洲路以對外通行。且614地號國有地，雖查無
      建照套繪有案之現有巷道及無機關養護紀錄，惟道路已存
      在多年，係屬供公眾通行之道路，故系爭土地及610、615
      地號土地均能經由614地號國有土地之既成道路對外通行
      ，自非屬不通公路之袋地。
（三）依據89年之農林航空測量圖已顯示同段614地號土地現況
      已有道路之路型存在，不僅供615地號劉坤森該戶出入使
      用，尚供同段617、635地號地主或住戶連接豐洲路出入使
      用，故615地號土地既得通行614地號既成道路以連接豐洲
      路，且實際上已通行逾40年以上，則系爭土地即非袋地。
      縱認610地號土地與豐洲路間之臨路寬度1.97米仍不足被
      上訴人之通行使用而認屬袋地，惟系爭土地既自615地號
      土地分割出來，依據民法第789條第1項規定，被上訴人亦
      僅能通行原分割之615地號母地以對外通行，不得任意主
      張通行上訴人所有之609地號土地。
三、原審為上訴人敗訴之判決，即判決：⑴確認被上訴人就上訴
    人共有坐落臺中市○○區○○段000地號土地如附圖所示編號A部
    分面積0.1平方公尺之土地，有通行權存在；⑵上訴人應容忍
    被上訴人在上開通行範圍內通行，且不得為設置障礙物或妨
    礙被上訴人通行之行為。上訴人不服，提起上訴，上訴聲明
    ：⑴原判決廢棄；⑵上開廢棄部分，被上訴人於原審之訴駁回
    。被上訴人則答辯聲明：上訴駁回。
四、本院所為之判斷：　　
（一）按土地因與公路無適宜之聯絡，致不能為通常使用時，除
      因土地所有人之任意行為所生者外，土地所有人得通行周
      圍地以至公路。前項情形，有通行權人應於通行必要之範
      圍內，擇其周圍地損害最少之處所及方法為之。因土地一
      部之讓與或分割，而與公路無適宜之聯絡，致不能為通常
      使用者，土地所有人因至公路，僅得通行受讓人或讓與人
      或他分割人之所有地。民法第787條第1項、第2項前段及
      第789條第1項前段分別定有明文。查：
　 1、坐落臺中市○○區○○段000○00000地號土地為被上訴人（應
      有部分12分之4）與其他人所共有，同前段611地號土地（
      下稱系爭土地）為被上訴人單獨所有，而同前段609地號
      土地為上訴人吳米令、陳文達所共有（應有部分各2分之1
      ），同前段614地號土地則為中華民國所有，此有土地登
      記第一類謄本（見原審卷一第35至39、51至53、403至405
      頁）、臺中市地籍異動索引（見原審卷一第55頁）、土地
      登記第二類謄本（見原審卷一第161頁）、土地登記公務
      用謄本（見原審卷一第221至244頁）在卷可稽。又被上訴
      人所有之系爭土地， 係一倒三角形之狹長土地，東、西
      、南三邊均無臨接公路，北邊緊鄰被上訴人所共有之610
      地號土地；而系爭土地與豐洲路間，有610、609、610-1
      地號土地間隔，其中609、611地號土地目前遭訴外人劉坤
      森堆放大型鐵塊占用，610地號土地為空地；另614地號國
      有土地，目前部分為庭院空地、部分遭訴外人劉坤森堆放
      大型鐵塊及種植樹木植栽占用等情；業經原審於110年10
      月22日會同兩造前往現場履勘確認，並有勘驗筆錄（見原
      審卷一第369至381頁）、地籍圖謄本（見原審卷一第41頁
      ）在卷為憑。是以，被上訴人主張系爭土地與公路並無適
      宜之聯絡，自堪信為真正。
　 2、系爭土地（重測前下溪洲段后寮小段424-1地號）、同段6
      10地號（重測前下溪洲段后寮小段424-2地號），均係於9
      4年6月16日自同段615地號（重測前下溪洲段后寮小段424
      地號）分割而來，此有土地登記第一類謄本（見原審卷一
      第35、39頁）、土地登記第二類謄本（見原審卷第95、97
      、123、125頁）、臺中市地籍異動索引（見原審卷一第10
      7、113頁）、臺中市豐原地政事務所110年8月10日豐地一
      字第1100007150號函（見原審卷一第121頁）、臺中市豐
      原地政事務所110年9月2日豐地二字第1100008065號函檢
      附之土地登記申請書、土地登記公務用謄本等資料（見原
      審卷一第189至244頁）在卷為憑。而同段615地號土地，
      係訴外人劉坤森、劉永圳、劉雪卿、劉雪○所共有，此有
      土地登記公務用謄本（見原審卷一第235至237頁）、土地
      登記第一類謄本（見原審卷二第71至79頁）在卷為憑，該
      615地號土地係經由北側臨接之614地號國有土地連接豐洲
      路（範圍包括：610-1、608、612、613地號土地）對外聯
      絡，此有臺中市豐原地政事務所110年11月12日豐地二字
      第1100010630號函檢送之土地複丈成果圖（見原審卷一第
      441至443頁）在卷可稽。
　 3、該614地號國有土地，係在豐洲路邊溝以外，不屬於豐洲
      路範圍內，且其土地使用分區編列為都市計畫內之農業區
      ，並非道路用地，此有臺中市豐原地政事務所土地複丈成
      果圖（見原審卷一第443頁）、臺中市神岡區公所110年9
      月9日神區農字第1100016503號函（見原審卷一第249頁）
      在卷可稽。惟該614地號土地雖查無建照套繪有案之現有
      巷道，亦無機關養護紀錄，然其上道路已存在多年，係屬
      供公眾通行之道路之情，此有臺中市政府建設局110年11
      月24日局授建養工山字第1100049776號函（見原審卷二第
      27至40頁）在卷可稽；且經財政部國有財產署中區分署查
      詢臺中市政府地政局158空間資訊網之街景暨地籍套繪圖
      資結果，認為該土地之現況為「部分被占用作為庭院，部
      分作為通道」，此有財政部國有財產署中區分署110年9月
      13日台財產中改字第11000148900號函（見原審卷一第251
      至255頁）在卷為憑。從而，該615地號土地縱未直接面臨
      計畫道路即豐洲路（見原審卷一第189頁），然多年來均
      係經由相鄰之614地號國有地連接豐洲路對外聯絡通行，
      則該615地號土地並未有與公路無適宜聯絡致不能為通常
      使用之情形。是以，依據民法第789條第1項前段之規定，
      系爭土地既係自615地號土地分割而來，被上訴人自應通
      行615地號母地，經由614地號國有土地連接豐洲路對外通
      行，而不得要求通行上訴人所有之609地號土地。
（二）次按民法第787條第1項所定之通行權，係為促進袋地之利
      用，而令周圍地所有人負容忍通行之義務，其目的在解決
      與公路無適宜聯絡之土地之通行問題；如僅為求與公路有
      最近之聯絡或便利之通行，尚不得依該規定主張通行他人
      之土地。如土地所有人可經由自己之土地聯絡公路，縱其
      通行他人土地較為便利，亦不得主張對於他人土地有通行
      權存在(最高法院95年度台上字第2653號判決意旨參照)。
      查：被上訴人所有之系爭土地，原係經由其共有之610、6
      10-1地號土地與豐洲路連接對外通行，而經臺中市豐原地
      政事務所查對610地號土地宗地資料及地籍圖，該土地面
      臨計畫道路部分，長度約1.97公尺，此有臺中市豐原地政
      事務所110年10月28日豐地二字第1100010068號函（見原
      審卷一第415至419頁）在卷可稽，以一般車輛之寬度而言
      ，已堪供通行出入使用；再由兩造所提出之現場照片（見
      原審卷一第43、141至149、159、247頁）亦可知，若將訴
      外人劉坤森於614、615地號土地上堆放之大型鐵塊移除或
      挪動後，即可提供被上訴人便利之通行。是以，本件被上
      訴人自不得主張通行上訴人所有609地號如附圖編號A所示
      部分之土地。至於，被上訴人請求通行上訴人所有609地
      號土地之通行方案既不可採，則其請求上訴人容忍其通行
      ，亦屬無據，要難准許。
（三）綜上所述，被上訴人既因民法第789條第1項前段之限制，
      僅得通行同段615地號土地經由同段614地號國有地通行至
      豐洲路，故被上訴人依民法第787條第1項、第767條第1項
      後段之法律關係，請求：⑴確認被上訴人就上訴人所有坐
      落臺中市○○區○○段000地號土地如附圖編號A部分面積0.1
      平方公尺之土地，有通行權存在；⑵上訴人應容忍被上訴
      人於前項土地上通行，不得有設置障礙物或為任何妨礙原
      告通行之行為；即無理由，應予駁回。原審為上訴人敗訴
      之判決，尚有未洽。上訴意旨指摘原判決不當，求予廢棄
      改判，為有理由，爰由本院予以廢棄改判，如主文第2項
      所示。
五、本件事證已臻明確，兩造其餘攻擊防禦方法及舉證，與判決
    結果不生影響，爰不逐一論述。
六、據上論結，本件上訴為有理由，依民事訴訟法第436條之1第
    3項、第450條、第463條、第78條，判決如主文。
中　　華　　民　　國　　111 　年　　7 　　月　　22　　日
                  民事第六庭 審判長 法  官  陳學德
                                    法  官  夏一峯
                                    法  官  巫淑芳
以上正本係照原本作成。
本判決不得上訴。
中　　華　　民　　國　　111 　年　　7 　　月　　22　　日
                                    書記官  楊家印